【裁判字號】    98,上訴,254
【裁判日期】    980416
【裁判案由】    偽造文書
【裁判全文】
臺灣高等法院臺南分院刑事判決    98年度上訴字第254號
上  訴  人  臺灣臺南地方法院檢察署檢察官
被      告  甲○○○○○○
選任辯護人  楊淑惠  律師(扶助律師)
上列上訴人因被告偽造文書案件，不服臺灣臺南地方法院97年度
訴字第938號中華民國98年1月14日第一審判決（起訴案號：臺灣
臺南地方法院檢察署96年度偵緝字第679號），提起上訴，本院
判決如下：
    主  文
上訴駁回。
    理  由
一、本件公訴意旨略以：被告陳永明（原名陸永明）與乙○○原
    為軍中同袍，竟基於偽造文書之犯意，未經乙○○同意，於
    民國 (下同)95年8月間，在臺南市某處，將其向高雄市高欣
    當舖借款所開立之借款切結書其中連保人欄偽造「乙○○」
    之署名及署押，再交付與高欣當舖員工丙○○以行使，致生
    損害於乙○○與高欣當舖。嗣高欣當舖員工丙○○（即周健
    保）向乙○○催討該筆債務，乙○○始悉上情。因認被告陳
    永明涉犯刑法第216條、210條之行使偽造私文書罪嫌。
二、程序部分：被告以外之人於審判外之陳述，雖不符前4條之
    規定，而經當事人於審判程序同意作為證據，法院審酌該言
    詞陳述或書面陳述作成時之情況，認為適當者，亦得為證據
    。當事人、代理人或辯護人於法院調查證據時，知有第159
    條第1項不得為證據之情形，而未於言詞辯論終結前聲明異
    議者，視為有前項之同意。刑事訴訟法第159條之5定有明文
    。證人乙○○、丙○○在臺灣臺南地方法院檢察署95年交查
    字第1412號、96年度交查字第635號檢察事務官所為之證述
    ，係屬審判外之言詞陳述，檢察官、辯護人、被告並無不同
    意列為證據，且本院審理時，無於言詞辯論終結前聲明異議
    。而前開證人在警詢所為之證述，係在自由意志下所為陳述
    ，並親閱筆錄無訛後始簽名作成之情況，且該證言適為本案
    應審酌必要事項，自有證據能力，得為本案證據。
三、實體部分：
    (一)按犯罪事實應依證據認定之，無證據不得認定犯罪事實
        ；又不能證明被告犯罪或其行為不罰者，應諭知無罪之
        判決，刑事訴訟法第154條第2項、第301條第1項分別定
        有明文。又認定犯罪事實所憑之證據，雖不以直接證據
        為限，間接證據亦包括在內；然而無論直接或間接證據
        ，其為訴訟上之證明，須於通常一般之人均不致有所懷
        疑，而得確信其為真實之程度者，始得據為有罪之認定
        ，倘其證明尚未達到此一程度，而有合理之懷疑存在時
        ，基於無罪推定之原則，即應為無罪之判決。本件公訴
        意旨認被告陳永明涉有上開罪嫌無非以告訴人乙○○之
        指訴，證人丙○○於檢察事務官證稱，第1張借據是陳
        永明與乙○○一起來並由乙○○親自簽名，第2張借據
        (即本案系爭借據)係拿空白借據給陳永明，經4、5天後
        才交給我及借款切結書影本等為主要論據。
    (二)訊據被告陳永明固供承向高雄市高欣當舖借款，並於借
        款期限屆至之95年8月間，於臺南市某地，在高雄市高
        欣當舖之員工丙○○提出之借款切結書「連帶保證人」
        欄上簽署乙○○之姓名，並蓋上自己之指印等情，惟堅
        詞否認有何偽造文書之犯行，辯稱：借款期限到期，惟
        乙○○人在外島，故伊以電話與乙○○聯絡，經乙○○
        同意後才在連保人欄簽寫「乙○○」，伊並無偽造文書
        等語。
    (三)查被告陳永明於95年5月8日，向址設高雄市○○○路之
        高欣當舖借款新臺幣（下同）40萬元（以下簡稱本件借
        款），由該當舖員工丙○○出面接洽簽訂，約定由乙○
        ○擔任保證人，並由乙○○親自簽名，借款期限為3個
        月（即95年8月8日到期），並簽立借款切結書1紙為憑
        ，嗣期限屆至，因被告未能如期返還借款，丙○○乃另
        行提出1份借款切結書（以下簡稱本件借款切結書），
        要求被告覓1位連帶保證人在其上簽署，被告乃在該份
        借款切結書上借款人欄簽名，並在「連帶保證人」欄簽
        署乙○○之姓名，且捺按自己之指印等情，業據被告供
        承不諱（詳96年度偵緝字第679號卷第2頁；96年度交查
        字第635號卷第24頁、第32頁、第33頁、第42頁、原審
        卷第12頁、第47頁），核與證人丙○○證稱：「我與乙
        ○○、陳永明均為部隊的學長、學弟關係，第1張借款
        切結書是我請他們2人簽的……他們2人開1輛車到高雄
        向我借錢，指印是陳永明自己按的，乙○○3個字是乙
        ○○自己簽的，借款人是陳永明，乙○○是保證人，金
        額是四十萬元」、「第2張借款切結書，是我拿1張空白
        的到臺南的營區外面，請陳永明重簽……後來陳永明就
        拿該張空白的到營區裡面，隔4、5天才拿給我」之情節
        相符 (詳96年度交查字第635號卷第37頁、第38頁)。即
        乙○○亦坦承：「第1張借款切結書是我親自簽名的」
        (詳96年度交查字第635號卷第58頁、第59頁)。故本案
        告訴人乙○○所指訴之借款切結書，應有2份，第1份之
        借款切結書上連保人欄「乙○○」是經其同意，並由其
        親自簽名。而爭執是否有偽造文書之借款切結書，應屬
        第2份之借款切結書，且第1份之借款切結書與第2份之
        借款切結書均屬擔保同一筆債權，合先敘明。
    (四)換簽之第2張借款切結書上連保人欄「乙○○」，被告
        既供承由其簽寫，故本案之爭點為被告在該借款切結書
        上連保人欄該簽寫「乙○○」之簽名，是否事先徵得乙
        ○○同意，經查被告陳永明於偵查供稱：「該契約書我
        簽乙○○的名字當保證人，我事先有得到乙○○的同意
        ，我是打電話給乙○○，他在電話中有答應，另外丙○
        ○也同意」、「丙○○要我再換簽合約……因為乙○○
        不在，丙○○要當天解決，要我打電話給乙○○，我就
        打乙○○，乙○○電話中有答應，所以我就將乙○○的
        名字及身分證統一編號也簽上」、「保證人乙○○姓名
        是我簽的，乙○○沒有到場，但有打電話經他同意」(
        詳96年度交查字第635號卷第24頁、第42頁、96年度偵
        緝字第679號卷第2頁)，於原審亦為相同之供述 (詳原
        審卷第12頁、第47頁、第100頁)，其前後所述均相同，
        並無瑕疵，自屬可信。
    (五)乙○○雖指稱：第1份借款切結書其有同意，並親自簽
        名，但第2份借款切結書未經其同意云云，惟查：
        (I)乙○○於偵查及原審均證稱：「被告於95年8月，
            本件借款債務快到期時，打電話給我」（詳96年度
            交查字第635號卷第59頁、原審卷第51頁第57頁）
            ，核與被告辯稱：其於簽署乙○○之姓名前，曾以
            電話與乙○○聯繫一節相符。又乙○○原即為本件
            借款債務之保證人，已如前述，是若無特殊情事，
            於本件借款屆期後，乙○○仍同意繼續擔任本件借
            款保證人，尚屬合理，況由乙○○於原審證稱：丙
            ○○於本件借款屆期後，要求其代被告清償本件借
            款時，其並未拒絕，亦表示願意幫被告償付利息（
            詳原審卷第52頁、第54頁），再乙○○為被告擔保
            借款，除本筆之四十萬元外，尚有另外7筆總計金
            額大約二百萬元之多，並經其在偵查中供明在卷(
            詳96年度交查字第635號卷第28頁、第29頁)，參以
            證人丁○○於原審證稱：「我簽第3張保證人時，
            乙○○、丙○○、陳永明均在場，簽第3張保證書
            的目的，是要讓我們家人知道陳永明有欠丙○○的
            錢，當天並無提到乙○○切結書有問題」 (詳原審
            卷第102頁、第105頁)，足證乙○○於本件借款期
            限屆至後，仍願意負擔本件借款之擔保人責任，及
            繼續擔任被告他筆債務之保證人，故陳永明所辯：
            乙○○於電話中有同意於本件借款切結書簽署其姓
            名，由其繼續擔任本件借款保證人，並無何不合理
            之處。
        (II)乙○○於偵查及原審另證稱：「第1張借款切結書
            是我親自簽名的，第2張陳永明有打電話給我，但
            當我在馬公，沒有答應他，我當時在忙，我說我會
            回電，但後來我沒有回電」 (詳96年度交查字第
            635號卷第29頁、第59頁)，於原審亦稱：「被告於
            95年8月，本件借款債務快到期時，打電話給我，
            未曾提及關於簽署本件借款切結書之事，其嗣後亦
            未再撥打電話予被告，我95年9月回到部隊時，才
            知道被告在本件借款切結書上簽伊名字等語（詳原
            審卷第51頁、第57頁），然依前所述，本件借款係
            於95年8月8日到期，以及被告供稱丙○○係於95年
            8月間借款將屆期之時，要求其再重簽本件借款切
            結書等情以觀，應可認被告於95年8月初致電予乙
            ○○之目的，即係要求乙○○繼續擔任本件借款之
            保證人，衡情，被告應會提及本件借款切結書之事
            ，縱如乙○○所言，被告來電時其在忙，並表示將
            再回覆電話，然因此乃涉及被告債務之切身問題，
            被告亦應會再以電話與乙○○確認；況依乙○○於
            原審結證所述，丙○○曾於95年8月5日或6日許撥
            打電話向其告稱被告未償還本件借款，要求其代償
            本件借款本金或利息錢（詳原審卷第51頁、第54頁
            、第60頁），則乙○○居於本件債務之連帶保證人
            地位，若被告未還款，乙○○即應代為清償債務，
            則衡諸常情，乙○○於接獲被告來電時，豈有未向
            被告追問本件債務償還問題，或於得空時不回覆被
            告電話之理，是乙○○此部分之證詞，顯悖常情，
            殊難採信。
        (III)再乙○○就有無同意被告在借款切結書連保人欄簽
            署其姓名，於原審交互結問時供稱：被告陳永明有
            要求我繼續擔任保證人，但是我拒絕，亦未提及本
            件借款切結書之問題，再改稱：陳永明沒有跟我提
            到95年8月時簽署本件借款切結書之事，我直到12
            月間才看到第2張借款切結書 (詳原審卷第51頁、
            第53頁、第55頁），繼改稱：被告陳永明於9月份
            時有打電話跟我講，我聽了之後都沒有講話，沒有
            答應也沒有拒絕（詳原審卷第56頁），最後稱：被
            告陳永明於95年9月份，告訴我用我名義去簽署保
            證契約的時候，告訴我會用退伍金去清償，所以我
            默認 (詳原審卷第60頁）。其就是否曾拒絕本件借
            款展期後繼續擔任連帶保證人一節之陳述反覆，其
            證詞之可信性，確堪質疑。且若被告確實未經乙○
            ○同意，在本件借款切結書上簽署乙○○姓名，衡
            諸常情，乙○○應會拒絕為被告清償本件借款債務
            ，亦無在往後繼續為被告擔保他筆債務之理。惟據
            乙○○於偵查及原審審理時作證所述，其嗣後並未
            拒絕為被告清償本件借款之意思（詳原審卷第51頁
            、第54頁），且於本件借款債務後，復為被告擔保
            另1筆20萬元之債務，以及其他多筆債務，（詳96
            年度交查字第635號卷第29頁、原審卷第55頁、第
            56頁）。是乙○○證稱其並未同意被告在本件借款
            切結書簽署其姓名一節，亦難採信。
        (Ⅳ)至證人丙○○於偵查中雖證稱：第2張借據係拿空
            白借據給陳永明，經4、5天後才交給我 (詳96年度
            交查字第635號卷第38頁)，但於原審審理時，就其
            收受本件借款切結書後，有無再向證人乙○○確認
            是否同意續行擔任具保人一事，先證稱：我拿到借
            款切結書後，有向乙○○確認，乙○○答說是，嗣
            復當庭否認曾向乙○○確認（詳原審卷第87頁、第
            90頁），惟又證稱：乙○○跟我討論還錢的時候，
            即知有第2張借款切結書，我有拿第2張借款切結書
            給乙○○，乙○○沒有表示保證人不是他簽的 (詳
            原審卷第91頁、第97頁)，證人丙○○對本案關鍵
            事項之證詞，前後反覆，其此部分之證詞亦無從採
            為認定本案事實之基礎。
        (Ⅴ)綜上所述，證人乙○○之證詞既有前述為圖免自己
            連帶保證債務之可能，復有上述不合理與不一致之
            處，則其證詞即難遽採為不利被告陳永明認定之依
            據，反之，被告所稱：借款期限到期，惟乙○○人
            在外島，故伊以電話與乙○○聯絡，經乙○○同意
            後才在連保人欄簽寫「乙○○」，核與上開事證較
            為相符，從而被告所辯在連保人欄簽寫「乙○○」
            是經乙○○同意授權，應可採信。
    (六)至被告供稱：連保人欄「乙○○」是我寫的，指印是我
        按的，惟按刑法上所謂偽造署押，係指未經他人之授權
        或同意，而擅自簽署他人之姓名或劃押（包括以他人之
        名義按捺指印之情形）者而言。而刑法第210條之偽造
        私文書罪，則以無製作權人，擅自以他人之名義製作內
        容不實之文書為其要件。茍若已得他人之同意，而簽署
        他人之姓名或劃押（含按捺指印）；或與他人勾串，冒
        用他人之名義製作文書，縱令所載內容不實，亦與偽造
        署押或偽造私文書罪之構成要件有間，自不能遽依上開
        罪名相繩，此有最高法院93年度臺上字第2057號判決意
        思可以參照。故被告陳永明既經乙○○之同意始在借款
        切結書上「連帶保證人」欄簽署其姓名，雖自行按指印
        ，自毋庸負刑法偽造文書罪責，綜上各節，本件公訴意
        旨所舉被告陳永明涉犯刑法第216條、210條之行使偽造
        文書罪之前開事證，尚未達到通常一般之人均不致有所
        懷疑，而得確信其為真實之程度，而有合理之懷疑存在
        ，致無從為被告涉有上開犯行之確信。本案並無充足之
        積極證據足資證明被告犯罪，依法應為其無罪判決之諭
        知。
    (七)原審審理結果，認被告之犯罪不能證明，因而諭知無罪
        之判決，經核並無不合，檢察官上訴意旨，猶執前詞，
        指摘原判決不當，為無理由，應予駁回，
丙、據上論斷，應依刑事訴訟法第368條，判決如主文。
本案經檢察官江守權到庭執行職務。
中    華    民    國    98    年    4     月    16    日
                  刑事第五庭    審判長法  官  楊明章
                                      法  官  楊子莊
                                      法  官  戴勝利
以上正本證明與原本無異。
檢察官如不服本判決應於收受本判決後十日內向本院提出上訴書
，其未敘述上訴理由者並得於提起上訴後十日內向本院補提理由
書。
                                      書記官  陳淑貞
中    華    民    國    98    年    4     月    16    日


司法院資訊處製作；財團法人民間司法改革基金會備份。
